【裁判字號】    98,建,21
【裁判日期】    981110
【裁判案由】    損害賠償
【裁判全文】
臺灣高雄地方法院民事判決                98年度建字第21號
原      告  中雄營造有限公司
法定代理人  己○○
訴訟代理人  乙○○
被      告  高雄縣政府
法定代理人  戊○○
訴訟代理人  曾劍虹律師
上列當事人間損害賠償事件，經本院於民國98年10月28日言詞辯
論終結，判決如下：
    主      文
被告應給付原告新臺幣陸萬捌仟元，及自民國九十六年十一月五
日起至清償日止，按週年利率之五計算之利息。
原告其餘之訴駁回。
訴訟費用由被告負擔百分之三，餘由原告負擔。
本判決第一項得假執行。
    事實及理由
壹、程序方面：
    按訴狀送達後，原告不得將原訴變更或追加他訴，但擴張或
    減縮應受判決事項之聲明者，不在此限，民事訴訟法第255
    條第1 項第3 款定有明文。本件原告起訴時，關於利息部分
    係請求以週年利率6%計息，嗣於民國98年5 月13日本院準備
    程序時具狀請求將利息減縮以週年利率5%計息（見本院卷第
    107 頁、第114 頁），核屬減縮應受判決事項之聲明，於法
    並無不合，應予准許，合先敘明。
貳、實體方面：
一、原告主張：兩造於95年2 月11日簽訂「林園鄉清水巖週邊休
    憩空間改善工程」合約書（下稱系爭合約），由伊以總價新
    臺幣（下同）5,500,000 元承作（下稱系爭工程）。伊依約
    於95年2 月18日開工後，工程均依序進行，嗣因工地土地所
    有權人（軍方）反對，伊依被告要求自95年4 月12日起停工
    ，並待被告之通知再行復工，迄停工一年半餘後，始經被告
    通知於96年11月5 日復工，系爭工程並辦理變更設計及依系
    爭合約之單價及增減數量核算工程總價為5,457,114 元，嗣
    於96年12月27日完工，97年8 月22日完成驗收。惟系爭工程
    因停工期間過長，伊因而受有(一)停工期間因損失而增加之費
    用333,000 元（包括水泥損壞15,000元、清沙流失20,000元
    、工地雜草清除、土地整理48 ,000 元、植栽苗木訂金損失
    150,000 元、地毯草訂金損失10 0,000元）；(二)停工期間工
    地保全增加之費用1,919,840 元（每日2 人，每人每日1,69
    0 元，共計停工568 日之2 人保全費用）；(三)停工期間因第
    一期估驗款、訂金支出及履約保證金之利息增加費用281,00
    0 元；(四)停工期間上開增加費用總額2,533,840 元所加計增
    值稅之損失；故總計損失2,660,000 元（下稱系爭費用），
    而系爭費用均為被告通知停工期間所增加之費用，依系爭合
    約第20條第10項之約定，並參酌內政部營建署各機關工程採
    購契約第27條，伊自得請求被告給付，惟遭被告拒絕，然伊
    係迫於無奈而依指示停工，倘令伊承擔因此衍生額外費用之
    損害，顯有違公平原則及民法第148 條誠信原則。為此，爰
    依承攬契約之法律關係提起本訴，並聲明：被告應給付原告
    2,660,000 元，及自96年11月5 日起至清償日止，按週年利
    率5%計算之利息。
二、被告則以：系爭工程契約第20條第10項「因非可歸責於乙方
    之情形，甲方通知乙方部分或全部暫停執行，得補償乙方因
    此增加之必要費用，並應視情形酌予延長履約期限。但暫停
    執行期間累計逾6 個月者，乙方得通知甲方終止或解除部分
    或全部契約。」之約定，乃係指被告可以因停工而補償原告
    因而增加之必要費用，惟要否補償仍屬被告之裁量權，非規
    範其必為補償，是原告並無請求之權利，且原告既願配合停
    工而未為終止之意思表示，自不得事後再就增加之費用為請
    求或請求停工期間利息之損失；況原告並未能證明確有進行
    保全工作，且停工期間其多次前往巡視，並無所謂保全人員
    在場巡查，又系爭工地緊鄰民宅，並無被竊、損害之虞，且
    無設置保全必要，而原告就其支出亦未證明屬實；另原告未
    依程序向其提出施工備料計畫或申請檢測，如有提前自行備
    料損失（如植栽苗木、地毯草），或於停工日之後始備料之
    損失（如水泥、清沙），乃工程管理疏失，應自行承擔，非
    可歸究其停工因素，又原告於停工前之初估施作數量不足
    40% ，依約無從請領第一次估驗款，亦無請求遲延利息之餘
    地，且原告應證明確因停工而增加必要費用及其金額，縱認
    其有補償義務，亦屬可歸責於原告之過失行為而生之費用，
    應有民法第21 7條之適用等語資為抗辯，並聲明：原告之訴
    駁回。
三、兩造不爭執事項：
    兩造於95年2 月11日簽訂系爭工程契約，由原告以總價5,50
     0,000元承攬「林園鄉清水巖週邊休憩空間改善工程」。原
    告並依被告之通知，自95年4 月12日起停工，迄96年11月5
    日復工，嗣系爭工程已於96年12月27日完工，且於97年8 月
    22 日 完成驗收。
四、本件爭執事項：
  (一)原告有無因停工期間而增加費用? 如有，其項目、金額為何
    ?
  (二)原告依系爭工程契約第20條之約定，請求被告給付停工期間
    所生之費用是否有據？ 如可，得請求之項目及金額為何？
五、本院之判斷：
  (一)原告主張依系爭合約開工後，因工地土地所有權人（軍方）
    反對，遂依被告要求自95年4 月12日起停工，並待被告通知
    後再行復工，惟因停工期間過長，致伊受有上開共計2,660,
    000 元之損失，且此係非可歸責於伊之事由所生，故伊自得
    依系爭合約第20條第10項約定請求被告補償等語，惟被告則
    以依系爭合約約定，要否補償核屬被告之裁量權，原告並無
    請求權等語置辯。經查：
  1.系爭合約第20條第10項係約定：「因非可歸責於乙方（指原
    告）之情形，甲方（指被告）通知乙方部分或全部暫停執行
    ，得補償乙方因此增加之必要費用，並應視情形酌予延長履
    約期限。但暫停執行期間累計逾6 個月者，乙方得通知甲方
    終止或解除部分或全部契約」等語，故依上開約定，倘非可
    歸責於原告之事由而暫停執行施工，被告依系爭合約之約定
    ，原得補償原告因此增加之必要費用；另查本件係因工地土
    地所有權人（即軍方）反對致原告無法繼續施作系爭工程，
    原告並依被告要求自95年4 月12日起停工，迄至96年11月5
    日經被告通知後始復工，已提出高雄縣政府通知停工函影本
    1 份為證（見本院卷第15頁），且為被告所不爭執，足見系
    爭工程確係非可歸責於原告之事由而暫停執行施工無訛。又
    系爭工程於復工後，原告曾具函要求被告補償停工期間所增
    加之必要費用，被告依此並曾開會研議，嗣被告將其認定核
    屬停工期間之必要費用項目已納入系爭工程變更設計中予以
    補償，亦有卷附被告召開系爭工程第一次變更設計及承商申
    請停工補償協商開會單、被告將部分費用納入變更設計補償
    函文、被告通知辦理第一次變更設計事宜函各1 份可稽（見
    本院卷第18頁至第20頁、第22頁），依此足見被告亦認此係
    非可歸責於原告之事由而停工，原告在停工期間所衍生之部
    分必要費用，其亦有同意以納入變更設計中而為補償之意。
  2.再參酌被告係以其單方所擬定包括一般規範在內之定型化契
    約文件招標，所有投標廠商須依據該契約文件從事投標，原
    告得標後亦須與被告簽訂此定型化契約；而倘系爭合約之定
    型化契約條款僅對被告有利，漠視原告之合理權益，理應認
    違反採購契約之公平合理為原則，應適用民法第247 條之1
    規定，認定該契約條款無效，始足維護契約正義，而本件原
    告於投標系爭合約時，並無法預料日後會遭軍方抗爭而無法
    施工並致工期延展之情事，其因而增加之費用或損失，本得
    依民法第227 條之2 第1 項規定，請求法院調整增加工程款
    給付，縱使原告未依上開規定請求變更，然系爭合約之定型
    化條款原有免除被告之責任，令原告拋棄正當權利，而使原
    應由被告承擔之風險或責任轉由原告承擔，對原告亦顯失公
    平，故原告主張依系爭合約第20條第10項關於因非可歸責於
    其之情形，被告通知原告部分或全部暫停執行，「得」補償
    原告因此增加之必要費用而應屬無效，應解為「應」補償原
    告因此增加之必要費用等語自非無據。繼以各國工程實務均
    採用公平正義原則、誠實信用原則、情事變更原則等以衡平
    當事人間之權益，被告本不應以系爭合約第20條第10項約定
    之文義即抗辯要否補償屬其裁量權而強詞卸責拒絕付款；又
    由原告確係迫於無奈而停工，其情事顯有重大變更，實非原
    告於投標時所可合理預見，倘令原告承擔因此衍生額外之必
    要費用，確有違公平原則、民法第148 條誠信原則及情事變
    更原則法理，故原告爰引系爭合約第20條第10項約定請求補
    償停工期間所生之費用，本院認應屬有據，被告抗辯係屬其
    裁量權，原告並無請求權云云，尚無足採。
  (二)原告依系爭工程契約第20條第10項之約定，既得向請求被告
    給付停工期間所生之必要費用，玆審酌原告請求之各項補償
    項目，是否確屬因停工期間而增加之必要費用並分析如下：
  1.停工期間因損失而增加之費用333,000 元部分：
    原告主張停工期間受有水泥損壞15,000元、清沙流失20,000
    元、工地雜草清除及土地整理48,000元、植栽苗木訂金損失
    150,000 元、地毯草訂金損失100,000 元等語，固已提出木
    作、陶燒、燈具、植栽苗木、地毯草等合約、匯款申請書、
    統一發票、訂金支票、收據為證（見本院卷第31頁至第41頁
    、第91頁至第93頁、第95頁至第99頁）。惟查：
  (1)原告為專業施工廠商，並已從事工程多年，此有原告提出之
    數承攬工程合約足參（見本院卷第188 頁至第191 頁），是
    原告當得預見營建工程如因故停工時，已採購而未使用之水
    泥等原料倘未妥適保管逕行置放在露天工地中，必將因天候
    狀況使水泥材料造成損壞，故在被告通知停工後，原告理應
    且得在被告通知復工前，儘速將已購買之水泥材料妥善保管
    入庫，以免受損，並利日後使用，以降低雙方之損失，然原
    告竟在受告知停工後，仍恣意將已購置之水泥置放在戶外工
    地中，致使水泥在停工期間產生損壞，此顯屬可歸責於原告
    之事由而生之損失，故原告主張此100 包水泥損壞係屬停工
    期間之必要費用，自難憑採。
  (2)原告主張因停工期間受有植栽苗木訂金損失150,000 元、地
    毯草訂金損失100,000 元云云，固提出上開植栽苗木、地毯
    草等合約、匯款申請書、收據等為證，惟據證人甲○○證述
    ：渠與原告訂立苗木買賣合約書，約定訂約後3 、4 個月交
    貨，原告有給付現金十幾萬元，95年那時沒有交付苗木，一
    直到97年才交付苗木給他，總價額3 、40萬元都有支付，訂
    金只給第1 次大概是十幾萬元，當初已經交給農民，所以沒
    有退還，農民有無轉售（指已種苗木）由他們自己處理，但
    農民之後有重種苗木讓渠在去年交付給原告，去年交付苗木
    時以原來總價計算，沒有再要一次訂金，不知原告購買植栽
    苗木是要用在哪一個工地等語（見本院卷第205 頁至第206
    頁），是由證人甲○○所證，渠雖有收受原告植栽苗木之訂
    金十餘萬元，其後雖因故未於95年交付苗木，惟已於97年間
    將重種之苗木依原合約內容交付予原告，渠亦未再收一次訂
    金等情，可見原告支付苗木訂金後仍已依原合約約定取貨完
    畢，難謂其有何訂金損失，況由證人甲○○證述內容，亦難
    認渠交付之苗木係用於系爭工程，故原告主張苗木訂金遭沒
    收，係屬系爭工程因停工期間所生之必要費用云云難謂可採
    。另原告雖有於94年12月28日將地毯草訂金100,000 元匯款
    予陽光綠地有限公司，此有上開之匯款申請書足稽，惟原告
    匯款時尚未與被告簽立系爭合約，該地毯草訂金匯款是否係
    用於系爭工程已非無疑，縱使地毯草匯款訂金確與系爭工程
    具有關聯性，惟原告並無提出證據證明該匯款訂金遭沒收，
    且由原告提出其與監造機關之往來函文觀之（見本院卷第61
    頁、第62頁），原告訂購之地毯草固因停工過久致材料來源
    發生變化，然業經監造單位同意由廠商改用傳統地毯草送驗
    及進場栽植，原告於往來函文亦無提及有何匯款訂金遭沒收
    之情，故原告主張受有匯款訂金遭沒收之損失云云尚難採信
    。
  (3)另原告主張停工期間致使其受有清沙流失費用20,000元及工
    地雜草清除、土地整理費用48,000元之損害，已提出上開統
    一發票等件為證，被告對上開證據形式真正並不爭執，而依
    常理言之，部分已施工之工程常因長期停工而發生清沙流失
    之情，又停工後為復工確須重新整理施工工地，故本院認原
    告主張受有清沙流失及土地整理之費用應認屬實，且堪認係
    屬停工期間之必要費用，原告此部分請求應予准許。
  2.停工期間工地保全增加之費用1,919,840 元部分：
    原告主張停工期間公司每日派2 名人員巡查保全，每人每日
    1,690 元，共計增加停工568 日之保全費用1,919,840 元云
    云，並提出保全之單價分析表、扣繳憑單及聲請傳訊證人丁
    ○○為證（見本院卷第30頁、第86頁至第89頁）。惟查，原
    告所提出之保全單價分析表（見本院卷第30頁）上係記載「
    大工」之單價1,690 元，然該表記載之「大工」應係指施工
    工人並非保全人員，此由「大工」之施工數量僅0.03足以得
    悉，故原告執此單價分析表主張保全人員每日之單價為1,69
    0 元已難信實。又原告到庭時陳稱該公司未請保全公司人員
    擔任保全工作，是自己員工擔任保全等語（見本院卷第159
    頁），惟原告所檢具之扣繳憑單上所載之扣繳總額核與原告
    請求之保全費用並不相合，且無法看出其檢具之扣繳憑單之
    所得究係員工平日工作薪資所得抑或僅係保全薪資所得，已
    難為原告有利之認定。復參酌原告於98年2 月12日提出保全
    員工之扣繳憑單、轉帳單觀之（見本院卷第64頁、第86頁至
    第90頁），原告所指擔任保全職務者應係扣繳憑單上所載包
    括乙○○、丙○○、沈秀蓮之扣繳所得之人，並不包括原告
    聲請傳訊之證人丁○○，則丁○○是否係原告僱請之保全員
    工自非無疑；且由證人丁○○證稱：開始工作時間是95年4
    月中旬以後，日薪係1,500 元，有做就有算錢，除其及乙○
    ○外，原告應該沒有派駐其他保全人員在現場，領薪水沒有
    簽名蓋章，直接領現金等語（見本院卷第178 頁至第182 頁
    ），核與原告於起訴時主張每名保全人員日薪係1,690 元，
    並提出保全員工之扣繳憑單以證員工領薪之情事相齟齬，則
    證人丁○○所為證言既與原告主張相異，自無從作為原告有
    利之論據。基上觀之，原告提出之證據既無法證明確受有停
    工期間工地保全增加費用1,919,840 元之事實屬實，此部分
    請求自非可採。
  3.停工期間之利息增加費用281,000 元部分：
    原告雖主張停工期間因第一期估驗款、訂金支出及履約保證
    金之利息增加費用281,000 元云云。惟原告業自承於95年4
    月12日停工時尚未完成40% 之工程而僅完成36% 等情（見本
    院卷第158 頁、258 頁），如此以系爭合約第5 條第1 項第
    1 類所定之「工程進度完成40%,80% 時分別估驗計價撥付估
    驗款一次」之語，其自無從向被告領取第一期估驗款，自無
    何第一期估驗款之利息損失可言。另原告主張之訂金支出及
    履約保證金之支出乃屬承攬工程所必要之支出費用，並非停
    工期間所增加之工程必要費用，原告請求停工期間因訂金支
    出及履約保證金而增加利息一節，亦屬無理由。
  4.上開增加費用應加計增值稅之損失部分：
    承上所述，原告除上開清沙流失20,000元、工地雜草清除、
    土地整理48,000元外，其餘請求均無理由，又原告雖得請求
    被告補償上開清沙流失及土地整理之必要費用，然支付稅金
    係公法上之義務，並非停工期間所生之必要費用，自無主張
    加計增值稅之理，故原告請求所生費用應加計增值稅之損失
    云云，自無足採。
六、綜上所述，原告依系爭合約之第20條第10項之約定請求被告
    給付原告68,000元及自96年11月5 日起（依民法第229 條第
    2 項規定，堪認原告已於復工期前以96年6 月11日函文催告
    給付停工期間衍生之必要費用，被告於96年9 月12日拒絕給
    付，見本院卷第20頁、第255 頁，故原告自得請求被告自復
    工日起負遲延責任）至清償日止，按週年利率5%計算之利息
    ，為有理由，應予准許。逾此部分之請求，不應准許，應予
    駁回。
七、本判決係所命給付金額未逾50萬元，而為被告部分敗訴之判
    決，依民事訴訟法第389 條第1 項第5 款規定，就原告勝訴
    部分，本院應依職權宣告假執行。
八、本件為判決基礎之事實已明，兩造其餘攻擊、防禦方法於訴
    訟結果不生影響，爰不逐一論述，附此敘明。
九、據上論結，本件原告之訴為一部有理由，一部無理由，依民
    事訴訟法第79條、第389 條第1 項第5 款，判決如主文。
中    華    民    國    98    年    11    月    10    日
                  民事第四庭  審判長法  官  黃宏欽
                                    法  官  楊淑儀
                                    法  官  楊淑珍
正本係照原本作成。
如不服本判決，應於送達後20日內，向本院提出上訴狀並表明上
訴理由，如於本判決宣示後送達前提起上訴者，應於判決送達後
10日內補提上訴理由書（須附繕本）。
中    華    民    國    98    年    11    月    10    日
                                    書記官  吳良美

司法院資訊處製作；財團法人民間司法改革基金會備份。
